臺灣高等法院臺南分院民事判決　九十一年度上字第四六號　Ｊ
　　　上　訴　人　乙　○　○
　　　被 上 訴人　甲　○　○.
右當事人間請求返還價金事件，上訴人對於中華民國九十一年一月三日臺灣雲林地方
法院第一審判決（九十年度訴字第六二一號）提起上訴，本院判決如左：
    主    文
原判決廢棄。
被上訴人在第一審之訴及假執行之聲請均駁回。
第一、二審訴訟費用由被上訴人負擔。
    事    實
甲、上訴人方面：
一、聲明：求為判決如主文。
二、陳述：除與原判決記載相同者引用之外，補稱：
　(一)原審認為八十七年十二月二十九日辦理建物第一次保存登記時，上訴人即負給付
　　義務，上訴人至九十年九月十一日始通知被上訴人辦理過戶，已陷於給付遲延，
　　上訴人執前詞置辯，應無可採。原審進一步認為兩造間買賣合約書第三條第四項
　　，雖於但書之約定中，未提及出賣人不履行本契約時，得不經催告而解除契約，
　　但解釋上應同本文之約定，即「出賣人不履行本契約時，即視為違約，無需經過
　　定期催告之程序，買受人即得解除契約」，是上開條款，實已排除民法第二百五
　　十四條之適用。
  (二)原審所為上開認定，忽略本件糾紛之起因，並不可採，蓋：系爭門牌號碼雲林縣
    西螺鎮○○路一七六巷六號五樓（以下稱系爭房地）所屬「祥意大樓」，因建商
    與地主間之糾紛，於建築完成後遲遲未能辦理建物保存登記，即令八十七年十二
    月二十九日辦妥建物保存登記後，亦因建商與地主間之糾紛，而無法辦理土地及
    建物之移轉登記，此從建商直到八十九年七月一日始將系爭房地移轉登記於董政
    憲、蔡爾輝名下可知。公寓大廈管理條例第四條第二項規定「專有部分不得與其
    所屬建築物共同部分之應有部分及其基地所有權或地上權之應有部分分離而為移
    轉或設定負擔。」亦即系爭建物無法與基地之應有部分分離而單獨移轉，原審認
　　為上訴人於八十七年十二月二十九日辦理建物第一次保存登記時，即負給付義務
　　，顯有違誤。
　(三)兩造間買賣合約書第三條第四項約定：「承買人不買或不按期付款時，視為違約
　　，其所付定金及價款應由出賣人沒收，解除契約。但出賣人不履行本契約或不賣
　　時應將所付定金及價款退還外並以同額加一倍賠償與承買人，雙方各無異議。」
　　依上開條款，苟承買人不買或不按期付款時，出賣人是否得不經催告逕行解除契
　　約，尚有可疑，況且，原審率爾跳脫契約文字之外，將但書之意思，解釋為「出
　　賣人不履行本契約時，即視為違約，無需經過定期催告之程序，買受人即解除契
　　約」，認事用法，皆有未合，被上訴人未定期催告，即以存證信函通知上訴人解
　　除契約，於法不合。
　(四)「違約金酌減，法院得依職權為之：民法第二百五十二條規定：約定之違約金過
　　高者，法院得減至相當之數額。故約定之違約金苟有過高情事，法院即依此規定
　　核減至相當之數額，並無應待至債權人請求給付後始得核減之限制。此項核減，
　　法院得以職權為之，亦得由債務人訴請法院核減。」（最高法院七十九年台上字
　　第一六一二號判例），有關兩造買賣合約書第三條第四項約定事項，屬違約金條
　　款，應有上開判例之適用。況且，本件買賣標的係上訴人購自建商，有關移轉之
　　進度，並非上訴人所能掌控，若有違約情事，上訴人應負責任相對較輕，原審判
　　決命上訴人給被上訴人新台幣（下同）二百萬元，實屬過重。
　(五)上訴人在接到建商所寄發之存證信函後，曾到建商處所洽談，有楊惠稜可資為證
　　；上訴人並曾通知被上訴人建商已通知交屋之事，惟被上訴人到建商處所後，講
　　沒兩句話，掉頭就走，從此不理會本件買賣事宜，證人楊惠稜證言亦可證明。被
　　上訴人之所以不願意與上訴人、建商配合辦理產權過戶手續，實因八十七年到八
　　十九年間，房地產市場變化太大，原來的買賣價格已不符合市場行情所致，否則
　　上訴人向建商購買系爭房地之總價款二百八十八萬元，已繳納自備款一百一十六
　　萬元，僅餘銀行貸款一百七十二萬元，系爭房地倘順利過戶予被上訴人，上訴人
　　尚有二十八萬元價金可拿，在房價低迷之情形下，上訴人焉有故意不將系爭房地
　　過戶被上訴人之理？
三、証據：除援用原審所提証據外，並聲請訊問証人楊惠稜、陳俊男。
乙、被上訴人方面：
一、聲明：駁回上訴。
二、陳述：除與原判決記載相同者引用之外，補稱：
　(一)上訴人上訴理由，無非以伊有委託仲介人陳俊男通知被上訴人辦理交屋，係被上
　　訴人受領遲延云云，惟被上訴人並未收到任何交屋通知，証人陳俊男身為仲介人
　　所言難免偏袒賣方，且被上訴人於八十七年間委託陳俊男將房屋出租，陳俊男再
　　按月將租金匯款給被上訴人，而自八十八年二月以後陳俊男即未曾再匯款，但法
　　國籍房客住到八十八年五月才退租，是故陳俊男在八十八年年間已明知積欠被上
　　訴人房租，不僅被上訴人找不到陳俊男，陳俊男因怕遭催討租金亦不敢與被上訴
　　人見面，又何來主動找被上訴人辦理交屋之可能？以上有後附銀行綜合存款存摺
　　影本可稽，顯見陳俊男所言，並不可採。
  (二)次查被上訴人戶籍及住所一直設在西螺鎮七座里七座十六號，直到結婚後才搬離
　　，有戶籍謄本可稽。上訴人及証人陳俊男稱無法聯絡到被上訴人，顯屬無稽。
  (三)依建商金龍興建設公司函覆　鈞院稱：『八十九年九月乃以西螺郵局存証信函五
　　六一號通知上訴人文到十日內辦理產權移轉，同年十月三十一日以斗六郵局存証
　　信函通知上訴人交屋，同年十二月七日以西螺郵局存証信函第七０八號第三次通
　　知上訴人交屋，九十年六月十九日以林口國宅郵局存証信函一四０號第四次通知
　　上訴人十五日內交屋，逾期解除買賣契約。』，再觀之由建商於八十九年九月十
　　三日郵寄給上訴人之存証信函末段記載『前已通知兩次逾月，未來辦理手續勿誤
　　。』可知建商應至遲在八十九年八月間即已通知上訴人交屋，然上訴人均置之不
　　理，即使被上訴人於八十九年年十月十八日以嘉義中山路郵局七一０號向上訴人
　　表示解除買賣契約，上訴人亦置若罔聞，直到一年後九十年九月十一日才來函通
　　知被上訴人交屋，上訴人顯然已給付遲延，實毋庸置疑。上訴人雖辯稱伊不懂法
　　律故未以存証信函主張權利，惟一般人以存証信函主張權利早已司空見慣，且上
　　訴人坦承確曾收到由建商所寄發之郵局存証信函，及被上訴人所寄達之存証信函
　　共五封，上訴人焉有不覺事態嚴重，請教他人如何處理之可能？參以上訴人於鈞
　　院應訊時，思路清晰，應答如流，絕非未見事面愚昧之徒，謂其不懂法律，孰人
　　能信。
　(四)末查依建商所發之存証信函，上訴人與建商之間之買賣合約，應至遲在九十年七
　　月十日以後已解除契約，則上訴人亦已陷於給付不能，被上訴人主張解除買賣契
　　約，亦有理由。
三、証據：援用原審所提証據，並提出戶籍謄本，存褶影本各一件為證。
　　　理　　由
一、被上訴人主張：伊於八十六年一月間，向上訴人購買系爭房地，總價三百萬元，
　　伊已先後給付一百萬元，雙方言明六個月內完成所有權移轉登記，系爭房屋於八
　　十七年十二月二十九日辦理保存登記後，上訴人即應辦理移轉登記，乃上訴人遲
　　至九十年九月十一日始通知伊辦理過戶，顯已給付遲延，伊已發函解約，爰依解
    除契約之法律關係，請求上訴人給付二百萬元及自繕本送達翌日起算之法定遲延
　　利息。上訴人則以：系爭房地，係伊向建商購買後轉賣被上訴人，契約訂明依建
　　物之進度交屋，建商於八十九年九月始通伊交屋，伊即告知被上訴人，被上訴人
　　到建商事務所後即藉故離去，伊無奈始於九十年九月間發函催被上訴人辦理過戶
　　登記，被上訴人八十九年十月十八日發存證信函解約，未定相當期限催告伊履行
　　，不生催告之效果，契約未合法解除等語，資為抗辯。
二、被上訴人主張其於八十六年一月三十日，向上訴人購買系爭房地，已先後交付十
　　萬元、四十萬元、五十萬元與上訴人，被上訴人曾於八十九年十月十八日，以嘉
　　義中山路郵局存證信函第七一０號通知上訴人，解除兩造間就系爭房地之買賣契
　　約，上訴人則於九十年九月十一日，以雲林郵局存證信函第九０三號通知被上訴
　　人，備妥二百萬元以辦理系爭房地之所有權移轉登記之事實，有被上訴人提出之
　　買賣合約書、存證信函及上訴人所提出之存証信函各一件為證，且為兩造所不爭
　　執，被上訴人主張，堪信為真實。茲被上訴人主張，系爭房地之買賣契約已解除
　　，伊依契約之約定，自得請求被上訴人加倍返還已付之價金，上訴人則以前開情
　　詞置辯，是本件應審究者，乃被上訴人解約是否合法有效？
三、經查：
　(一)兩造間就系爭房地之買賣契約固係於八十六年一月三十日成立，但就何時辦理系
　　爭房地之所有權移轉登記，依本件制式（模範）契約空白書面之設計，本應於第
　　三條第一項明確記載，此觀該條項文字「出賣人願於即日或（空白）時交付所有
　　權狀、印鑑証明、…有關文件，會同辦理產權移轉登記手續。」即明，但本件契
　　約就此部分係保留空白，並未明確記載時間，又於第二條關於買賣價款給付及權
　　利交付日期項下，就尾款找清時期原本契約訂有：尾款應於証件齊備（或辦妥過
　　戶登記完畢）全部找清，而契約就此日期亦空白未加記載（就日期加以劃Ｘ），
　　依書面契約之前開二條條款約定觀之，兩造間就系爭房地之過戶日期，確實未約
　　定。再者，本件上訴人係向建商購買後再轉賣於被上訴人，此為兩造所不爭，建
　　商何時能完成過戶手續，涉及諸多事項，身為轉手出賣人之上訴人並不能確定，
　　上訴人自不可能冒然同意具體過戶時間，此參酌兩造間就第三期款一百萬元，係
　　約定：「於建商辦理產權登記完畢後交付」並未記載日期，即可佐証，是被上訴
　　人主張，兩造口頭約定訂約六個月內辦理產移權移轉云云，既為上訴人所否認，
　　且與契約明確記載者不符，亦與「不動產產權過戶係契約重要之點，若有具體約
　　定，必明確記載者於書面，以免日後爭執」之經驗法則相違，其主張，顯非可採
　　。
　(二)次查系爭房地，因地主與建商間發生爭執，兩造雖於簽約之八十六年一月間即已
　　完成交屋，但遲至八十九年七月間，建商始開始辦理房地之所有權移轉登記手續
　　，並於同年九月十三日，建商始以西螺郵局存証信函五六一號通知上訴人辦理產
　　權移轉手續，同年十月三十一日再以斗六郵局存証信函一一三六號函通知上訴人
　　交屋，同年十二月七日以西螺郵局存証信函第七０八號第三次通知上訴人交屋，
　　九十年六月十九日以林口國宅郵局存証信函一四０號第四次通知上訴人交屋，此
　　經本院向系爭房地之建商金龍建設有限公司查明，經該公司函覆在卷（本院卷八
　　十五頁至八十六頁），並有西螺郵局檢送本院之金龍公司上開五六一號存証信函
　　影本可按（本院卷八十一頁），依上段說明，上訴人依契約所應負之所有權移轉
　　義務，應於此時期起，始生給付可能之情事，又因上訴人係將所購買之預售屋轉
　　手出賣被上訴人，賺取中間差價，若能由建商直接過戶與被上訴人，則其可省下
　　相關手續費用，而直接取得中間差價（上訴人係以二百八十二萬元向建商購買，
　　已付一百十六萬元，其餘貸款一百七十二萬元，而上訴人係以三百萬元出賣被上
　　訴人，已受一百萬元價金之交付，則若順利過戶，上訴人可取得二十八萬元利潤
　　），又不須負擔其餘義務，是按諸常理，上訴人於受通知後，必馬上通知被上訴
　　人辦理過戶交屋取得差價利益之事，反之，就被上訴人言之，其於買賣後雖直接
　　受房屋之交付，並曾居住該屋，並出租於他人賺取租金，但因產權不清，遲遲未
　　能完成過戶手續，一拖三年半，期間房地產大跌，現市價不及原先之三成，又因
　　結婚成家，購買系爭房屋之主觀意願基礎已完全喪失，若受建商交屋，必須貸款
　　一百七十多萬元，並支付餘款與上訴人（合計二佰萬元），被上訴人損失將更嚴
　　重（長期貸款利息），自不願配合辦理，綜合上開事實，則上訴人於受建商多次
　　信函催告後，豈有不找尋被上訴人完成過戶交付尾款之事，而被上訴人亦必不願
　　完成過戶之事，多所閃避，是上訴人抗辯：伊於受建商催告通知後即找原先之仲
　　介商陳俊男找被上訴人，被上訴人曾由友人陪同與伊到建商處辦理過戶事宜，但
　　未辦妥後即自行離去，避不見面，伊無奈始發函云云，被上訴人雖否認其事，但
　　証人陳俊男於本院証稱：伊確實曾受上訴人之託，找被上訴人，通知產權過戶」
　　，查証人係本件買賣契約之仲介商（由其前妻處理），就本件契約立於中間人地
　　位，且曾受託代被上訴人出租系爭房屋，就本件買賣與兩造並無特殊地位，其所
　　述自無偏袒一方之理，其証言應屬可信，被上訴人抗辯證人偏頗出賣人，證言不
　　可採云云，尚非可採。再者，依証人楊惠稜（建商所僱之小姐）亦到庭証稱：
　　「八十九年九月間，知道上訴人有帶二人來，」、「知道上訴人要辦交屋之事，
　　是我通知他，他來時，我與其點頭，他有與朋友一起來辦交屋，在他打官司時（
　　按指本件訴訟一審期間），他才告訴我，那天與他來公司的人是被上訴人」（本
　　院卷五十八頁），固然証人無從指認當天到建商處談交屋者，即係被上訴人，但
　　查上訴人係因被建商催告交屋，否則將被解約沒收已付價款，則其勢必急於找真
　　正之買主即被上訴人，完成手續，而証人既証稱當天上訴人係去辦理過戶事宜，
　　自必帶同相關人一同前去，以便辦理，是按諸事理，當天應係被上訴人前去建商
　　處，而被上訴人未能完成手續，其原因固難以懸揣，但總以房屋跌價太多，且已
　　結婚成家，主觀上已無需要系爭房屋，綜上所述，上訴人主張伊確曾於受建商通
　　知後，告知被上訴人辦理過戶手續一節，與事理及經驗法能相符，為可採。是上
　　訴人因本件契約所負房地所有權移轉義務，因被上訴人未盡其配合義務（受領給
　　付），尚難認有遲延之情事。
　(三)縱退言之，認上訴人未於被上訴人催告所有權移轉後辦理過戶手續，應負遲延責
　　任，但查：依兩造所不爭之系爭房地之書面買賣契約第三條第四項，就雙方之權
　　利義務責任，係約定：「承買人不買或不按期付款時，視為違約，其所付定金及
　　價金，應由出賣人沒收，解除契約。但出賣人不履行本契約或不賣時，應將所收
　　定金及價款退還外，並以同額加一倍賠償與承買人，雙方各無異議。」（原審卷
　　第八頁），此項約定，係兩造間就系爭房地買賣所為約定，自應作為規範雙方契
　　約之權利義務，又本件契約，依証人陳俊男於原審証述，係西螺鎮代書林美華所
　　作，觀該契約書之形式，係一般土地代書以坊間文具店所印製之空白不動產買賣
　　合約書，再按具體買賣時，雙方所各別約定之不動產標的、買賣金額、付款條件
　　、稅負、過戶時間，加以書寫填載即完成，故可謂係所謂制式契約或標準契約（
　　模範契約）。故解釋此種例稿式條款時，自應按一般多數人共通見解之解釋始為
　　當。就契約前段文字觀之，係指承買人不買或違約時，由出賣人沒收已付定金價
　　金，解除契約，其規範對象，係買受人方面有不買或違約之情事，解除權人係賣
　　方，此條款係一種約定解除權之一種型態，自契約後段所指「出賣人不履行本契
　　約時，應將所收訂金價金退還，並以同額加一倍賠償」，並未記明「契約解除」
　　，此項約定，核與一般坊間所出版之模範契約，稍有不同，但從公平觀點言之，
　　應係「契約亦解除」，否則亦不必有所謂雙方各無異義一語，若上開解釋可採，
　　則本條款後段約定，乃一種由出賣人保留解除權之約定，（孫森焱，論違約金與
　　解約金，法令月刊，四十七卷、十二期，第四頁），亦即前後二種情形，其解約
　　權均係出賣人，並非買受人。（蘇永欽教授則認為前段解約權人係買受人，後段
　　解約權人係出賣人，黃陽壽教授亦認後段解除權人係出賣人，以上參見民法研究
　　會實錄，民法研究２，第二七一頁、二七八頁），依上說明，被上訴人自無從依
　　契約第三條第四項後段約定，解除契約，亦即系爭約款，固係約定解除權，但其
　　解除權人係出賣人，即令前段約定解為買受人，亦須買受人拋棄已付價金被沒收
　　始可。是若被上訴人欲解約且取回已付價金，無從依契約之約定，而須依民法第
　　二百五十四條規定，解除契約。按給付無確定期限者，債務人於債權人得請求時
　　，經其催告而未為給付，自受催告時起負遲延責任。又契約當事人一方遲延給付
　　者，他方當事人得定相當期間催告其履行，如於期限內不履行時，得解除契約。
　　民法第二百二十九條第二項前段及第二百五十四條定有明文。換言之，在給付無
　　規定期限之情形，須契約當事人之一方經他方催告而不為給付之遲延給付，此際
　　須他方再定相當期限催告其履行而不履行，他方始得解除契約。（最高法院九十
　　年台上字第二二一六號、八十六年台上字第三二三一號判決）。兩造間契約並未
　　就系爭房地過戶約定具體時間，乃給付無確定期限，已見前述，乃本件被上訴人
　　未經催告上訴人於其得給付時起，即八十九年九月以後，定一相當期間催告上訴
　　人履行，上訴人就房地之所有權移轉義務，自不生遲延責任，被上訴人自無從依
　　民法第二百五十四條規定解除契約，其於九十年十月十八日以嘉義郵局七一０號
　　信函通知上訴人解除系爭契約，自非合法。
四、綜上所述，被上訴人主張契約已解除一節，為不可採。從而，被上訴人本於契約
    解除之法律關係，請求上訴人給付二百萬元及自起訴狀繕本送達翌日起算之法定
    遲延利息，為無理由，應予駁回。其假執行聲請，亦失所附麗，併予駁回。原審
　　判命上訴人給付，並為假執行之宣告，自有未洽。上訴意旨指摘原判決不當，求
　　予廢棄改判，為有理由。自應由本院予以廢棄改判如主文第二項所示。本件事証
　　已臻明確，兩造其餘攻擊防禦方法及証据資料，核與本件判決結果不生影響，不
　　予一一論述，併予敘明。
五、據上論結，本件上訴為有理由，依民事訴訟法第四百五十條、第七十八條，判決
    如主文。
中　　　華　　　民　　　國　　九十一　　年　　 十二　　 月　　　五　　　日
　　　　　　　　　　　　　　　　　　臺灣高等法院臺南分院民事第一庭
~B1審判長法官　王　　惠　　一
~B2　　　法官　張　　世　　展
~B3　　　法官　吳　　上　　康
右為正本係照原本作成。
如對本判決上訴，須於判決送達後二十日內向本院提出上訴狀，未表明上訴理由者，
應於上訴後二十日內向本院提出理由書。
中　　　華　　　民　　　國　　九十一　　年　　 十二　　 月　　　九　　　日
~B法院書記官　易　　慧　　玲
